臺灣雲林地方法院刑事判決
110年度原訴字第7號
公  訴  人  臺灣雲林地方檢察署檢察官
被      告  趙雅慧



指定辯護人  本院公設辯護人郭雅琳  
上列被告因詐欺等案件，經檢察官提起公訴（110年度偵緝字第1
97號），因被告於本院準備程序中就被訴事實為有罪之陳述，本
院合議庭裁定由受命法官獨任進行簡式審判程序，判決如下：
    主      文
趙雅慧犯三人以上共同詐欺取財罪，累犯，處有期徒刑壹年肆月
。未扣案之犯罪所得新臺幣參仟元沒收之，於全部或一部不能沒
收或不宜執行沒收時，追徵其價額。
    事實及理由
一、犯罪事實：
    趙雅慧及李應宏、林曉慧、許志彬、翁節義、黃建誠（上五
    人另經本院判處罪刑在案），於民國108年5月起，加入黃振
    燊、王家華（上二人由檢察官另行起訴）等人所組成具有持
    續性、牟利性、結構性犯罪組織之詐欺集團，共同意圖為自
    己不法所有，基於三人以上冒用公務員名義（無證據證明趙
    雅慧對於冒用公務員名義詐欺乙節知情）詐欺取財、以不正
    方法由自動付款設備取得他人之物及掩飾、隱匿特定犯罪所
    得去向之犯意聯絡，由黃建誠及趙雅慧擔任取簿手及車手，
    李應宏、林曉慧與許志彬擔任車手，翁節義則負責搭載趙雅
    慧至各處取簿及領錢，約定李應宏、林曉慧、許志彬及黃建
    誠可獲得領取款項總額之百分之3做為報酬，趙雅慧、翁節
    義則可獲得每趟新臺幣（下同）3,000元之報酬。該詐欺集
    團成員先於108年5月22日上午某時許，撥打電話給廖梧桐，
    以假冒刑事警察人員之身分佯稱廖梧桐涉及洗錢180萬元云
    云，隨後該詐欺集團另一成員又撥打電話給廖梧桐，假冒吳
    文正檢察官，佯稱因廖梧桐涉及洗錢案件，必須將名下其他
    帳戶內之金錢匯入名下臺灣銀行斗六分行帳號000-00000000
    0000號帳戶後，將臺灣銀行存摺、提款卡及密碼交付地檢署
    監管，否則將會被收押2個月並凍結所有財產云云，使廖梧
    桐陷於錯誤，即依指示於同年月24日14時35分許，將上開臺
    灣銀行存摺、提款卡及密碼裝入信封袋內，並置放於廖梧桐
    位於雲林縣西螺鎮光華里住家斜對面，隨即遭黃建誠取走。
    廖梧桐並依指示陸續於同年月24日自其名下西螺農會帳號00
    00000000000000000帳戶匯出123萬7,000元、同年月28日自
    其名下中華郵政帳號00000000000000號帳戶匯出100萬元、
    同年6月6日自上開西螺農會帳戶匯出72萬5,000元至上開臺
    灣銀行帳戶內。嗣由李應宏、黃建誠、林曉慧及許志彬依指
    示接續提領並轉交上手。廖梧桐又依詐騙集團成員指示於同
    年月28日10時40分許，將其名下第一商業銀行帳號000-0000
    0000000號帳戶（下稱本案第一銀行帳戶）存摺、提款卡及
    密碼裝入信封袋內，並置放於廖梧桐住家附近之變電箱上面
    ，隨即遭翁節義駕駛車牌號碼0000-00號自小客車搭載趙雅
    慧至該處取走。待趙雅慧順利取得本案第一銀行帳戶提款卡
    後，翁節義載趙雅慧前去位於彰化市○○路000號之中華郵政
    自動櫃員機，由趙雅慧下車自同日11時59分起至12時4分止
    ，接續提領本案第一銀行帳戶內之3,000元、1萬6,000元、2
    萬元、2萬元、2萬元、2萬元，共計9萬9千元（本案第一銀
    行帳戶內之餘額則由其他詐欺集團成員提領），趙雅慧再至
    桃園市中壢區黃振燊住處將上述領得款項如數交給黃振燊，
    以此方式製造金流斷點，掩飾、隱匿該詐欺犯罪所得之去向
    。黃振燊則當場交付本次報酬3,000元（未扣案）給趙雅慧
    領收。嗣因廖梧桐發覺被騙，報警究辦，由警方循線查獲，
    始知上情。
二、認定犯罪事實所憑之證據及理由：
  ㈠組織犯罪防制條例第12條第1項中段規定：「訊問證人之筆
    錄，以在檢察官或法官面前作成，並經踐行刑事訴訟法所定
    訊問證人之程序者為限，始得採為證據」，係以立法排除被
    告以外之人於警詢或檢察事務官調查中所為之陳述，得適用
    刑事訴訟法第159條之2、第159條之3及第159條之5規定，是
    證人於警詢時之陳述，於違反組織犯罪防制條例案件，即絕
    對不具有證據能力，自不得採為判決基礎；至於共犯被告於
    偵查中以被告身分之陳述，仍應類推適用上開規定，定其得
    否為證據（最高法院107年度臺上字第3589號判決意旨參照
    ）。是本判決下開引用之被告趙雅慧以外之人於審判外之陳
    述，於警詢時及偵查中未經具結之陳述部分，均屬被告以外
    之人於審判外之陳述，依前開說明，於其所涉參與犯罪組織
    罪名，即絕對不具證據能力，不得採為判決基礎，然就其他
    罪名部分，則不受此限制。
　㈡上開犯罪事實，業據被告在偵查及本院審理中坦承不諱（偵
    緝卷第219頁至第222頁、本院卷第69頁至第75頁、第79頁至
    第83頁、第139頁至第145頁），並有下列證據可以證明：
　⒈證人即告訴人廖梧桐之警詢指訴（警卷第207頁至第212頁）
    。
　⒉翁節義之警詢、偵查供（證）述暨其行動電話紀錄翻拍照片
    （警卷第153頁至第171頁、第173頁至第199頁、偵6538卷第
    401頁至第407頁）。
　⒊黃振燊之警詢供述（警卷第29頁至第36頁）。
　⒋李應宏之警詢供述（警卷第37頁至第47頁、第49頁至第69頁
    ）。
　⒌黃建誠之警詢供述（警卷第71頁至第95頁）。
　⒍許志彬之警詢供述（警卷第97頁至第103頁、第105頁至第108
    頁）。
　⒎林曉慧之警詢供述（警卷第109頁至第111頁、第113頁至第14
    1頁、第143頁至第151頁）。
　⒏第一商業銀行總行110年9月9日一總營集字第100941號函暨所
    附本案第一銀行帳戶存摺存款客戶歷史交易明細表（偵緝卷
    第187頁至第190頁）。
　㈢綜上足認被告之自白與事實相符，可以採信，是本案事證明
    確，被告犯行洵堪認定，應依法論科。
三、論罪科刑之理由：
　㈠罪名：
　⒈行為人於參與犯罪組織之繼續中，先後加重詐欺數人財物，
    因行為人僅為一參與組織行為，侵害一社會法益，原則上應
    僅就「首次」犯行論以參與犯罪組織罪及加重詐欺罪之想像
    競合犯，而其後之犯行，乃為其參與組織之繼續行為，為避
    免重複評價，當無從將一參與犯罪組織行為割裂再另論一參
    與犯罪組織罪，而與其後所犯加重詐欺罪從一重論處之餘地
    （最高法院107年度臺上字第1066號判決意旨參照）。然此
    所謂「首次」，乃「相對」而非「絕對」之概念。申言之，
    係指被警方查獲而遭起訴之「第一次」詐欺犯罪而言（從已
    被起訴數案件中判斷何者為先，若僅有一案被起訴，則從該
    案犯罪事實作判斷即可，此為法院事實上可以調查之事項）
    ，而非指行為人加入詐欺集團後之實際「初次」詐欺犯罪。
    否則在行為人有多次詐欺，卻僅有部分犯行被查獲而曝光等
    情形，去查明何為行為人之「首次」有其實際上困難，亦無
    異強令法院依職權為此部分之證據調查，甚至就未起訴之「
    他次」詐欺取財犯行為實體上有罪與否之判斷（是否為首次
    抑或本案裁判效力所及），違反刑事訴訟法採行改良式當事
    人進行主義之精神，同時增加法律之不安定性。即前揭最高
    法院之判決精神在於「禁止過度評價」，不應過度解讀認為
    該判決課以事實審法院去調查、審認何者為被告事實上「首
    次」詐欺犯罪之義務（若判決參與犯罪組織判決確定後，被
    告有他次即較早之詐欺犯行被起訴，仍不得重複論以參與犯
    罪組織罪，其理在此）。據被告在本院審理中供稱：這是我
    做（指詐欺）的第1次等語（本院卷第72頁），亦查無其有
    因參與相同犯罪組織遭起訴或判刑之前科（見臺灣高等法院
    被告前案紀錄表），而其所犯參與犯罪組織罪既經檢察官於
    本案一併起訴，本院自當依法審究。
　⒉洗錢防制法於105年12月28日修正公布，並於106年6月28日生
    效施行（下稱新法）。新法第14條第1項規定：「有第2條各
    款所列洗錢行為者，處7年以下有期徒刑，併科新臺幣500萬
    元以下罰金。」同法第2條規定：「本法所稱洗錢，指下列
    行為：一、意圖掩飾或隱匿特定犯罪所得來源，或使他人逃
    避刑事追訴，而移轉或變更特定犯罪所得。二、掩飾或隱匿
    特定犯罪所得之本質、來源、去向、所在、所有權、處分權
    或其他權益者。」所稱掩飾，過去實務認為，行為人對犯特
    定犯罪所得之財物或利益作直接使用或消費之處分行為，或
    僅將自己犯罪所得財物交予其他共同正犯，祇屬犯罪後處分
    贓物之行為，非本條例所規範之洗錢行為，惟依新法規定，
    倘行為人意圖掩飾或隱匿特定犯罪所得來源，而將特定犯罪
    所得交予其他共同正犯，即難認單純犯罪後處分贓物之行為
    ，皆已侵害新法之保護法益，應仍構成新法第2條第1 或2 
    款之洗錢行為，向為司法實務新近之一致見解（最高法院10
    9年度臺上字第436號判決意旨參照）。經查，被告持本案第
    一銀行帳戶提款卡提領告訴人帳戶內之款項後，將上開詐得
    金額上繳集團成員，該行為已製造金流斷點，使偵查機關難
    以追查帳戶金流，已達掩飾、掩飾詐欺犯罪所得去向之結果
    ，故被告就此部分所為，應以洗錢防制法第14條第1項之一
    般洗錢罪論處。
　⒊刑法第339條之2第1項之非法由自動付款設備取財罪，其所謂
    「不正方法」，係泛指一切不正當之方法而言，並不以施用
    詐術為限，例如以強暴、脅迫、詐欺、竊盜或侵占等方式取
    得他人之提款卡及密碼，再冒充本人由自動提款設備取得他
    人之物，或以偽造他人之提款卡由自動付款設備取得他人之
    物等等，均屬之。查本案詐欺集團成員詐得告訴人之提款卡
    、密碼後，由被告前往拿取並至郵局設置之自動櫃員機，持
    前開提款卡輸入密碼提領款項，冒充為告訴人本人或獲其授
    權之人，由自動櫃員機提領如上述款項，應成立刑法第339
    條之2第1項之非法由自動付款設備取財罪。　
　⒋共同正犯之成立，只須具有犯意之聯絡與行為之分擔，既不
    問犯罪動機起於何人，亦不必每一階段犯行，均經參與，且
    意思之聯絡不限於事前有協議，即僅於行為當時，基於相互
    之認識，以共同犯罪之意思參與者，亦無礙於共同正犯之成
    立。查被告與詐欺集團成員之間，就詐騙被害人之行為，具
    有相互利用之犯意聯絡，被告縱僅參與其中犯罪行為之一部
    ，仍應與該集團其他成員所為犯罪行為，負共同正犯之責。
    本案詐欺集團成員包括黃振燊、翁節義及被告在內，成員合
    計至少已達3人，是此部分即應以刑法第339條之4第1項第2
    款之三人以上共同詐欺取財罪論處。
  ⒌核被告所為，係犯組織犯罪防制條例第3條第1項後段之參與
    犯罪組織罪、刑法第339條之4第1項第2款之三人以上共同詐
    欺取財罪、同法第339條之2第1項之以不正方法由自動付款
    設備取得他人之物罪、洗錢防制法第14條第1項之一般洗錢
    罪。又公訴意旨雖漏未論及刑法第339條之2第1項之罪名，
    惟起訴事實已記載被告取得告訴人之提款卡及密碼後提領之
    等情節，是此部分犯行應在檢察官起訴範圍內，本院亦當庭
    告知被告涉犯刑法第339條之2第1項之罪名，已足以保障被
    告之防禦權，自得併予審理之。另公訴意旨雖認被告同時該
    當刑法第339條之4第1項第1款之冒用公務員名義犯詐欺取財
    罪云云，但被告堅決否認知悉此情（本院卷第141頁），卷
    內也無積極證據證明被告主觀上對於本案詐騙手法有所知悉
    ，自不具此部分之犯罪認識及犯意聯絡，尚難論以該罪，然
    此僅屬加重條件之部分欠缺，尚無庸變更起訴法條。
  ㈡被告與本案其他詐欺集團成員間，有犯意聯絡及行為分擔，
    應論以共同正犯。
　㈢被告擔任提款車手及取簿手，多次提領如本案第一銀行帳戶
    內款項之行為，係基於單一詐欺取財之犯意，時間緊接，詐
    騙手法及事由同一，侵害相同法益，各行為之獨立性極為薄
    弱，依一般社會健全觀念，難以強行分開，在刑法評價上，
    應視為數個舉動之接續進行，屬接續犯。又被告所犯前開數
    罪，各罪行為之重要部分局部重疊，依一般社會通念，評價
    為一行為較為妥適，屬一行為同時觸犯前開相異罪名之異種
    想像競合犯，應依刑法第55條前段規定，從一重之三人以上
    共同詐欺取財罪處斷。
  ㈣被告前因施用毒品案件，經臺灣桃園地方法院以103年度審原
    訴字第15號判決應執行有期徒刑8月確定，於105年1月22日
    假釋出監，至105年5月17日假釋付保護管束期滿，未經撤銷
    假釋，其未執行之刑以執行完畢論，此有臺灣高等法院被告
    前案紀錄表1份附卷足憑，則被告於受有期徒刑執行完畢後5
    年內故意再犯本件有期徒刑以上之罪，為累犯。且依大法官
    釋字第775號解釋意旨，係認在法院認為個案應量處最低法
    定刑，又無法適用刑法第59條酌量減輕其刑規定之情形，始
    應依該解釋意旨裁量不予加重最低本刑，並宣告最低法定刑
    。本案並無上開大法官解釋意旨所指例外情事，自應依刑法
    第47條第1項規定加重其刑。起訴書漏載累犯部分，本院逕
    予補充。
　㈤按犯洗錢防制法第14、15條之罪，在偵查或審判中自白者，
    減輕其刑。洗錢防制法第16條第2項定有明文。次按想像競
    合犯之處斷刑，本質上係「刑之合併」。其所謂從一重處斷
    ，乃將想像競合犯組成之評價上數罪，合併為科刑一罪，其
    所對應之刑罰，亦合併其評價上數罪之數法定刑，而為一個
    處斷刑。易言之，想像競合犯侵害數法益者皆成立犯罪，論
    罪時必須輕、重罪併舉論述，同時宣告所犯各罪名，包括各
    罪有無加重、減免其刑之情形，亦應說明論列，量刑時併衡
    酌輕罪部分量刑事由，評價始為充足，然後依刑法第55條前
    段規定「從一重處斷」，非謂對於其餘各罪可置而不論。因
    此，法院決定處斷刑時，雖以其中最重罪名之法定刑，做為
    裁量之準據，惟於裁量其輕重時，仍應將輕罪合併評價在內
    （最高法院108年度臺上字第4405號、第4408號判決意旨參
    照）。查被告涉犯一般洗錢罪部分，於偵查及本院審理中已
    自白其犯罪，應依洗錢防制法第16條規定減輕其刑。故被告
    所為上開罪名，縱因想像競合之故而從一重之三人以上共同
    詐欺取財罪處斷，揆諸前開判決意旨，本院仍應將前開一般
    洗錢罪經自白減刑之情形評價在內，於量刑併予審酌。
　㈥爰審酌被告正值青壯年，四肢健全，竟不思以正當方式工作
    賺取所需，而加入本案詐欺集團，擔任取簿手及車手之工作
    ，牟一己私利，造成告訴人受有上開財產損害，損失慘重，
    處境堪憐，被告所為殊非可取。又其尚未與告訴人達成和解
    ，本不宜輕判。惟念及被告犯後坦承犯行（自白洗錢部分合
    於減刑要件），犯後態度尚可，並考量被告本案領取詐欺款
    項之數額為9萬9,000元，所獲得之報酬為3,000元，獲利不
    高，暨被告自述高中肄業之智識程度，目前在檳榔攤工作，
    月薪約3萬元，與配偶離婚育有一子由前夫照顧等，和本案
    被告一行為觸犯數罪名，最終論處三人以上共同詐欺取財罪
    ，該罪之不法內涵顯較單純犯下此罪為高一切情狀，量處如
    主文所示之刑。
　㈦強制工作：
  ⒈行為人以一行為觸犯組織犯罪防制條例第3條第1項後段之參
    與犯罪組織罪，及刑法第339條之4第1項第2款之加重詐欺取
    財等罪，於從一重之加重詐欺取財罪處斷而為科刑時，因所
    犯輕罪（參與犯罪組織罪）之刑罰以外之法律效果，即組織
    犯罪防制條例第3條第3項強制工作之規定，並未被重罪所吸
    收，仍應一併適用。惟該條例所規定之強制工作，性質上係
    對於有犯罪習慣，或因遊蕩、懶惰成習而犯罪者，所為之處
    置，從而，本於法律合憲性解釋原則，依司法院釋字第471
    號關於行為人有無預防矯治其社會危險性之必要，及比例原
    則等與解釋意旨不相衝突之解釋方法，為目的性限縮，對犯
    該條例第3條第1項之參與犯罪組織罪者，視其行為之嚴重性
    、表現之危險性、對於未來行為之期待性，以及所採措施與
    預防矯治目的所需程度，於有預防矯治其社會危險性之必要
    ，且符合比例原則之範圍內，始由法院依該規定一併宣告刑
    前強制工作，而非不分情節，一律宣付刑前強制工作3年（
    最高法院刑事大法庭108年度臺上大字第2306號裁定意旨參
    照）。
　⒉本院考量被告未曾有詐欺之財產犯罪經法院論罪科刑之紀錄
    ，有臺灣高等法院被告前案紀錄表附卷可參，足見其加入本
    案詐欺集團，事屬偶然，自難認其有犯罪（或詐欺犯罪）之
    習慣或因遊蕩或懶惰成習而犯罪。衡以其參與本案詐欺集團
    之時間非長，又非位居核心地位，堪認其參與詐欺集團之程
    度不深，角色分工屬於下層成員，經本案論罪科刑之處罰，
    已足以促使其心生警惕，嚇阻再犯，並無再採取刑罰以外之
    措施限制其自由，以預防矯治其社會危險性之必要，如此亦
    符合憲法第8條人民身體自由之保障及第23條比例原則，爰
    裁量不予宣告強制工作。
　㈧沒收：
　⒈被告本案犯罪所得為3,000元，未據扣案，亦未實際發還被害
    人，爰依刑法第38條之1第1項前段及第3項規定諭知沒收之
    ，並於全部或一部不能沒收或不宜執行沒收時，追徵其價額
    。
　⒉洗錢防制法第18條第1項固規定「犯第14條之罪，其所移轉、
    變更、掩飾、隱匿、收受、取得、持有、使用之財物或財產
    上利益，沒收之；犯第15條之罪，其所收受、持有、使用之
    財物或財產上利益，亦同。」此一規定採取義務沒收主義，
    只要合於前述規定，法院即應為相關沒收之諭知，然該洗錢
    行為之標的是否限於行為人所有者始得宣告沒收，法無明文
    ，自仍以屬於被告所有者為限，始應予沒收。查本案被告所
    領得之款項扣除上開報酬後，已上繳予詐欺集團成員，是已
    上繳之款項並非被告所有，亦非在被告實際掌控中，則被告
    就上開犯罪所收受、持有之財物，超過被告所獲取報酬之部
    分，本不具所有權及事實上處分權，自無從對被告宣告沒收
    之，附此敘明。
四、應適用之法律（程序法）：
　　刑事訴訟法第273條之1第1項、第299條第1項前段。　　
本案經檢察官黃立宇提起公訴，檢察官林豐正到庭執行職務。
中　　華　　民　　國　　110 　年　　12　　月　　7 　　日
                  刑事第二庭    法  官    王紹銘
以上正本證明與原本無異。　　　　　　　　　　　
如不服本判決應於收受送達後20日內向本院提出上訴書狀，並應
敘述具體理由；其未敘述上訴理由者，應於上訴期間屆滿後20日
內向本院補提理由書（均須按他造當事人之人數附繕本）。「切
勿逕送上級法院」。
告訴人或被害人如對於本判決不服者，應具備理由請求檢察官上
訴，其上訴期間之計算係以檢察官收受判決正本之日期為準。
                                書記官    洪秀虹
中　　華　　民　　國　　110 　年　　12　　月　　7 　　日

附錄本件論罪科刑法條全文
組織犯罪防制條例第3條
發起、主持、操縱或指揮犯罪組織者，處3年以上10年以下有期
徒刑，得併科新臺幣1億元以下罰金；參與者，處6月以上5年以
下有期徒刑，得併科新臺幣1千萬元以下罰金。但參與情節輕微
者，得減輕或免除其刑。
具公務員或經選舉產生之公職人員之身分，犯前項之罪者，加重
其刑至2分之1。
犯第1項之罪者，應於刑之執行前，令入勞動場所，強制工作，
其期間為3年。
前項之強制工作，準用刑法第90條第2項但書、第3項及第98條第
 2項、第3項規定。
以言語、舉動、文字或其他方法，明示或暗示其為犯罪組織之成
員，或與犯罪組織或其成員有關聯，而要求他人為下列行為之一
者，處3年以下有期徒刑，得併科新臺幣300萬元以下罰金：
一、出售財產、商業組織之出資或股份或放棄經營權。
二、配合辦理都市更新重建之處理程序。
三、購買商品或支付勞務報酬。
四、履行債務或接受債務協商之內容。
前項犯罪組織，不以現存者為必要。
以第5項之行為，使人行無義務之事或妨害其行使權利者，亦
　　同。
第5項、第7項之未遂犯罰之。

洗錢防制法第2條
本法所稱洗錢，指下列行為：
一、意圖掩飾或隱匿特定犯罪所得來源，或使他人逃避刑事追訴
    ，而移轉或變更特定犯罪所得。
二、掩飾或隱匿特定犯罪所得之本質、來源、去向、所在、所有
    權、處分權或其他權益者。
三、收受、持有或使用他人之特定犯罪所得。

洗錢防制法第14條
有第2條各款所列洗錢行為者，處7年以下有期徒刑，併科新臺幣
500 萬元以下罰金。
前項之未遂犯罰之。
前2項情形，不得科以超過其特定犯罪所定最重本刑之刑。

中華民國刑法第339條之2
意圖為自己或第三人不法之所有，以不正方法由自動付款設備取
得他人之物者，處3年以下有期徒刑、拘役或30萬元以下罰金。
以前項方法得財產上不法之利益或使第三人得之者，亦同。
前2項之未遂犯罰之。

中華民國刑法第339 條之4
犯第339條詐欺罪而有下列情形之一者，處1年以上7年以下有期
徒刑，得併科100萬元以下罰金：
一、冒用政府機關或公務員名義犯之。
二、三人以上共同犯之。
三、以廣播電視、電子通訊、網際網路或其他媒體等傳播工具，
    對公眾散布而犯之。
前項之未遂犯罰之。